臺灣桃園地方法院民事判決
110年度重訴字第347號
原      告  彭正行  

訴訟代理人  翁瑞麟律師
            莊劍郎律師
被      告  呂理進  

訴訟代理人  許朝財律師
上列當事人間請求履行協議等事件，本院於民國111年7月7日言
詞辯論終結，判決如下：
    主  文
一、被告應給付原告新臺幣3,649萬元，及其中新臺幣2,500萬元
    自民國110年9月24日起，其中新臺幣1,149萬元自民國111年
    3月5日起，均至清償日止，按週年利率5%計算之利息。
二、訴訟費用由被告負擔。
三、本判決第一項於原告以新臺幣1,216萬元為被告供擔保後，
    得假執行；但被告如以新臺幣3,649萬元為原告預供擔保，
    得免為假執行。　　　　
　　事實及理由
壹、程序方面：
    按訴狀送達後，原告不得將原訴變更或追加他訴，但擴張或
    減縮應受判決事項之聲明者，不在此限，民事訴訟法第255
    條第1項第3款定有明文。本件原告於起訴時聲明為：一、被
    告應給付原告新臺幣（下同）2,500萬元，及自起訴狀繕本
    送達翌日起至清償日止，按年利率5%計算之利息；二、願供
    擔保，請准宣告假執行（見本院卷第3頁）；嗣於本院民國1
    11年3月4日言詞辯論期日變更聲明為：一、被告應給付原告
    3,649萬元，及其中2,500萬元自起訴狀繕本送達翌日起，其
    中1,149萬元自111年3月5日起，均至清償日止，按週年利率
    5%計算之利息；二、願供擔保，請准宣告假執行（見本院卷
    第232頁），核其所為係擴張應受判決事項之聲明，合於首
    揭規定，應予准許。
貳、實體方面：
一、原告主張：伊於89年9月29日向被告借貸1,000萬元（下稱系
    爭借款），約定月息2分，因伊未能如期還款，故於92年9月
    22日與被告簽立協議書（下稱系爭協議書），約定將伊所有
    之桃園市○○區○○段○○○段00000○00000地號土地（下分別以地
    號稱之，並合稱系爭土地）移轉登記予被告，並將坐落17-1
    3地號土地上已取得使用執照而尚未辦理保存登記之建物交
    由被告辦理建物所有權第一次登記，嗣登記為同段1418建號
    建物（下稱系爭建物，與系爭土地合稱系爭不動產），用以
    擔保系爭借款，待未來政府徵收或被告出售時，倘徵收金額
    或出售金額大於系爭借款本息時，取回剩餘款項，足見兩造
    間就系爭不動產成立信託的讓與擔保契約。而被告於101年6
    月6日將系爭不動產以5,649萬元出售予訴外人施世凱，扣除
    系爭借款之本金1,000萬元及5年利息1,000萬元（利息逾5年
    時效及逾年息20%之部分，依法不得請求），被告應將餘額3
    ,649萬元返還伊。為此，爰依系爭協議書約定及信託的讓與
    擔保之法律關係，提起本件訴訟。並聲明：㈠被告應給付原
    告3,649萬元，及其中2,500萬元自起訴狀繕本送達翌日起，
    其中1,149萬元自111年3月5日起，均至清償日止，按週年利
    率5%計算之利息；㈡願供擔保，請准宣告假執行。
二、被告則以：原告於89年9月29日向伊借1,000萬元，約定月息
    2分（即每月20萬元），並以系爭土地設定1,200萬元最高限
    額抵押權予伊，另辦理預告登記將於92年10月21日出售系爭
    土地予伊。然因原告自90年6月起無法支付系爭借款之利息
    ，系爭土地復於91年4月19日遭其他債權人查封，因考量原
    告無力償還本息，且系爭土地遭第三人而無法履行出售義務
    ，乃再借款35萬元予原告，以清償其對第三人之債務，並於
    92年9月19日塗銷前揭查封登記後，與原告簽訂系爭協議書
    ，約定將系爭土地之所有權移轉登記予伊，惟自92年9月22
    日起至95年9月22日止，原告得以高於系爭借款本息之價格
    出售系爭土地，且扣除系爭借款本息後之剩餘款項則歸原告
    所有，逾期則由伊自行處分系爭土地而與原告無涉，嗣因原
    告未能於期限前找到買主，伊自得自行處分系爭不動產，並
    於101年4月11日將系爭不動產以5,649萬元之價格出售予施
    世凱。又原告於93年8月起至94年2月28日止，以每月1萬元
    之對價向伊承租系爭建物，倘系爭協議性質為信託的讓與擔
    保契約，原告應無須繳納租金，而伊亦無可能連續9年未向
    原告催討系爭借款之本息。再者，系爭借款之利息自90年6
    月起計算至95年9月22日止，共計63個月為1,260萬元，加上
    本金1,000萬元，已超過系爭土地斯時之市價，倘原告於95
    年9月22日出售系爭土地，應無法完全清償系爭借款本息，
    顯非兩造當時之真意，系爭協議書之約定充其量僅為附買回
    之買賣等語，資為抗辯。並聲明：㈠原告之訴駁回；㈡如受不
    利之判決，願供擔保准免假執行。
三、兩造不爭執之事項（見本院卷第232-233頁）：
  ㈠原告於89年9月29日向被告借款1,000萬元，約定每月利息2分
    即每月利息20萬元，並提供系爭土地為被告設定1,200萬元
    最高限額抵押權供擔保，於89年9月30日辦理預告登記。
  ㈡原告就系爭借款之利息僅支付至90年5月，系爭土地於91年4
    月19日遭原告另一債權人查封，該查封登記於92年9月19日
    塗銷。
  ㈢系爭協議書係兩造於92年9月22日所簽立，原告於92年11月5
    以買賣為原因，將系爭土地所有權移轉登記予被告，被告並
    於92年12月10日辦理系爭建物之所有權第一次登記，因之取
    得系爭建物所有權。
  ㈣被告於101年4月11日將系爭不動產以5,649萬元之價格出售予
    施世凱，並於101年6月6日完成所有權移轉登記。
四、原告主張兩造間就系爭不動產成立信託的讓與擔保契約，被
    告應將101年4月11日出售系爭不動產之價金5,649萬元於扣
    除系爭借款本金1,000萬元及利息1,000萬元後，將餘額3,64
    9萬元返還原告等情，為被告所否認，並以上開情詞置辯。
    則本件應審究者為：㈠兩造間就系爭不動產成立信託的讓與
    擔保或附買回條件之買賣契約？㈡倘為信託的讓與擔保契約
    ，清算基準日為何？系爭不動產價值為何？擔保之債權本息
    金額若干？原告請求被告給付3,649萬元有無理由？茲就上
    開爭點，說明本院得心證之理由如下：
　㈠兩造間就系爭不動產成立信託的讓與擔保，而非附買回條件
    之買賣契約：
　⒈按解釋當事人之契約，應以當事人立約當時之真意為準，真
    意何在，應以過去事實及其他一切證據資料為斷定之標準，
    不能拘泥文字致失真意。又讓與擔保，係指債務人或第三人
    為擔保債務人之債務，將擔保標的物之財產權移轉於擔保權
    人，擔保權人僅於擔保之目的範圍內，取得擔保標的物之財
    產權。因屬擔保物權性質，就具有登記公示外觀之不動產，
    其讓與擔保之成立，僅需辦理所有權移轉登記與擔保權人為
    已足，債務不履行時，擔保權人得依約定方法就該擔保物取
    償。亦即，擔保權人可取得標的物之一定價值，用以優先清
    償擔保之債權，此際擔保權人不論以變賣受償或估價受償（
    包括擔保物所有權確定由擔保權人取得）方式，進行換價處
    分及優先受償程序，擔保權人均負有清算之義務。如擔保物
    價值超過擔保之未償債權，並應返還剩餘價值與債務人或第
    三人（最高法院109年度台上字第2634號判決意旨參照）。
　⒉經查，系爭協議書記載：「茲因甲方彭正行于89年9月29日將
    大園鄉橫山段橫山小段17-2及17-3二筆土地面積2500平方公
    尺及2835平方公尺共5335平方公尺（1613.8坪）設定于乙方
    呂理進，以私人名義借貸，額度抵押設定壹仟貳佰萬元正，
    實貸壹仟萬元正，今因債務未能如期攤還，協議將上項兩筆
    土地過戶于乙方呂理進名下，將來如有政府征收或買賣異動
    ，金額大于前項之借款金額除扣除本金及另計利息外，餘額
    雙方同意可由甲方彭正行取回餘額之全額。另項如甲方彭正
    行有資金可攤還時，乙方呂理進亦可將上項二筆土地過戶歸
    還甲方彭正行，……，未盡事宜，另行研議補充之。另時間以
    92年9月22日至95年9月22日為基準」等語（見本院卷第17頁
    ）。徵諸系爭協議書之意旨，係因原告向被告借款1000萬元
    ，未能如期清償債務，遂將系爭土地所有權移轉登記予被告
    ，而倘系爭土地經政府徵收或買賣異動，徵收或買賣金額倘
    大於借款本息，被告尚須返還原告餘額，且原告亦得於清償
    借款本息後，請求被告將系爭土地所有權返還原告，足見系
    爭協議書之重點係在處理系爭土地如何換價受償等清算事宜
    ，而非使被告終局地取得系爭土地。另參諸證人即原告配偶
    何桂英於本院審理時證稱：簽立系爭協議書時有伊、原告及
    被告在場，當時道場（按：即系爭建物）還沒有完全蓋好，
    協議以先過戶方式給被告擔保，不是真正賣賣，被告問伊什
    麼時候要還這筆錢，所以才寫3年內一定會還被告錢，但95
    年9月22日沒有還錢，雙方應該要做切結說土地歸被告等語
    （見本院卷第241），亦證原告將系爭土地所有權移轉予被
    告及將系爭建物第一次所有權登記為被告所有，均係為擔保
    系爭借款，並約定95年9月22日為清償期，則原告主張兩造
    間就系爭不動產成立信託的讓與擔保，應屬可採。
　⒊被告辯稱系爭協議書充其量僅為附買回之買賣契約，且因原
    告未能於期限前找到買主，其自得自行處分系爭不動產而與
    原告無涉云云。惟查：
　⑴按出賣人於買賣契約保留買回之權利者，得返還其所受領之
    價金，而買回其標的物。民法第379條第1項定有明文。是以
    ，讓與擔保與附買回之買賣，其主要之區別在於前者為擔保
    之方法，且於債權屆清償期後有清算之機制，後者為絕賣時
    附帶約定買回權，屆時亦無須進行結算。查系爭協議書雖記
    載「時間以92年9月22日至95年9月22日為基準」等語，惟綜
    觀系爭協議書內容，並無任何關於以原告積欠系爭借款本息
    充作系爭不動產買賣價金之記載，亦無原告得以原買賣價金
    買回系爭不動產之記載，而係明確記載原告得於清償債務後
    請求被告返還系爭不動產，另證人何桂英亦證稱95年9月22
    日為還錢之清償期等語，已如前述，足見系爭協議書所載期
    間應為清償期，與附買回買賣契約之買回期間無涉。
　⑵另查，原告曾因系爭借款而將系爭土地設定最高限額抵押權
    予被告及辦理預告登記，固為兩造所不爭執之事實，惟兩造
    嗣將上開最高限額抵押權及預告登記塗銷，並簽訂系爭協議
    書並將系爭土地移轉登記予被告，亦可能僅係更換擔保方式
    ，而非以系爭借款債務抵償價金方式將系爭土地出售予被告
    ，參以被告自承依系爭協議書原告於95年9月22日前得以高
    於系爭借款本息價格將系爭不動產出售他人等情（見本院卷
    第105、238頁），亦徵原告移轉系爭土地所有權予被告，並
    將系爭建物交由被告辦理第一次所有權登記，僅係作為擔保
    系爭借款之方式，而非以系爭不動產抵償系爭借款債務。
　⑶被告雖辯稱：原告於93年8月起至94年2月28日止，以每月1萬
    元之對價向伊承租系爭建物，倘系爭協議性質為信託的讓與
    擔保契約，原告即無須繳納租金，且亦無可能連續9年未向
    原告催討系爭借款之本息云云。惟查，被告提出之手寫帳簿
    雖有記載「租10000」、「租20000」等文字（見本院卷第12
    7-129頁），然是否即為原告向被告承租系爭建物所支付之
    租金，並非無疑，而證人何桂英亦證稱：因伊兒子做工程有
    請外勞，要給外勞住幾個月，有知會被告，但沒有拿錢給被
    告，因為房子是原告與伊的等語（見本院卷第244頁），尚
    難認定兩造就系爭建物曾有租賃關係存在，且縱認原告主張
    屬實，信託的讓與擔保亦不排除雙方約定由擔保權人取得擔
    保物之占有並享有使用、收益之權益，自不因被告有就系爭
    建物收取租金之事實，即得逕認系爭協議書之約定不具有信
    託的擔保讓與之性質。又被告因原告屆期未清償債務，即自
    行認定原告以系爭不動產抵償系爭借款債務，則被告長年未
    再向原告求償，亦屬當然，惟不能據此即謂兩造間就系爭不
    動產不成立信託的讓與擔保。
　⑷被告復辯稱：系爭借款之利息自90年6月起計算至95年9月22
    日止，共計63個月為1,260萬元，加上本金1,000萬元，已超
    過系爭土地斯時之市價，倘原告於95年9月22日出售系爭土
    地，應無法完全清償系爭借款本息，顯非兩造之真意云云。
    惟查，系爭不動產於95年9月22日之市價是否足以清償系爭
    借款之本息，應於變賣或估價受償時始能確知，無從於簽訂
    系爭協議書時即能預知，且系爭協議書亦無關於系爭不動產
    市價若低於系爭借款本息時，被告同意免除原告債務之約定
    ，尚難認定兩造就系爭不動產市價低於系爭借款本息時，有
    免除原告債務之合意。而縱認兩造確有原告未能於95年9月2
    2日清償系爭借款本息，系爭不動產則歸屬被告所有之合意
    ，其性質應為流質之約定，參諸96年3月28日修正公布前民
    法第873條第2項「約定於債權已屆清償期而未為清償時，抵
    押物之所有權移屬於抵押權人者，其約定為無效」之規定，
    關於流質約定應為無效，則兩造有關流質之約定，應類推適
    用上開規定而屬無效，自不能免除被告清償之義務。
　⑸基上，依系爭協議書之文義觀之，兩造約定系爭不動產所有
    權由被告取得，係用以擔保系爭借款本息，且約定95年9月2
    2日之期限，應為原告清償債務之期日，而非附買回買賣契
    約所附買回期限，被告上開所辯，尚不可採。
　㈡兩造間就系爭不動產成立信託的讓與擔保契約，清算日為被
    告處分系爭不動產予第三人之101年6月6日，系爭不動產售
    價5,649萬元清償系爭借款本金1,000萬元及利息1,000萬元
    ，餘額為3,649萬元：
　⒈按110年1月20日修正前民法第205條規定：「約定利率，超過
    週年百分之20者，債權人對於超過部分之利息，無請求權。
    」另按利息債權，其各期給付請求權，因五年間不行使而消
    滅；以抵押權、質權或留置權擔保之請求權，雖經時效消滅
    ，債權人仍得就其抵押物、質物或留置物取償。前項規定，
    於利息及其他定期給付之各期給付請求權，經時效消滅者，
    不適用之。民法第126條、第145條第1項、第2項亦分別定有
    明文。又民法第145條立法理由為「謹按以抵押權、質權、
    或留置權擔保之請求權，雖經時效消滅，債權人仍得就其抵
    押物、質物或留置物取償。蓋對人之請求權，雖已消滅，而
    對於物上擔保，則仍未消滅，故得行使權利也。惟對於利息
    及其他定期給付之各期給付請求權，苟其時效已經消滅，則
    不得適用在擔保物上行使權利之規定。蓋以此種債權，本可
    從速請求履行，不應使經久而不確定也」，可見基於對於利
    息債權應從速請求之考量，倘利息債權之請求權已罹於時效
    而消滅，則不得再由擔保物取償，而信託的讓與擔保在經濟
    利益上與民法所規定之擔保物權（抵押權、質權、留置權）
    性質相類，均為確保債權人債權之方法，自應類推適用民法
    第145條第2項規定，則擔保權人於清算時，即不得將已罹於
    時效利息債權算入未清償之債權額而受償。
　⒉依系爭協議書約定意旨，兩造就系爭不動產係成立信託的讓
    與擔保，原告應於95年9月22日清償系爭借款本金1,000萬元
    及利息，業經本院認定如前。又系爭借款之利息為每月2分
    （即每月20萬元），且原告自90年6月起未支付利息，被告
    則於101年4月11日將系爭不動產以5,649萬元之價格出售予
    施世凱，並於101年6月6日完成所有權移轉登記等情，為兩
    造所不爭執，足見被告係以變賣方式受償，自應以原告終局
    喪失請求返還系爭不動產即被告處分系爭不動產之時間為清
    算時點，換言之，應以101年6月6日為清算日。又系爭借款
    之本金及利息清償期既為95年9月22日，其時效應自清償日
    起算，而利息請求權之消滅時效為5年，原告主張被告逾5年
    利息請求權已罹於時效而消滅，自屬有據，且參諸前揭說明
    ，信託的讓與擔保應類推適用民法第145條第2項規定，被告
    不得就已罹於時效而消滅之利息於變賣系爭不動產之價金中
    受償。再者，系爭借款之利息為每月2分，相當於年息24%（
    計算式：0.02×12×100%），已逾修正前民法第205條所規定
    之年息20%，依上開規定利息超過年息20%部分無請求權，被
    告亦不得自變賣系爭不動產之價金中受償。準此，被告於清
    算日得受償之擔保債權金額應為系爭借款本金1,000萬元，
    及96年6月7日起至101年6月6日止，按年息20%計算之利息1,
    000萬元，合計為2,000萬元。是以，被告出售系爭不動產價
    金5,649萬元，經清償系爭借款本金及利息合計2,000萬元，
    尚剩餘3,649萬元（計算式：5,649萬元－2,000萬元），則原
    告依系爭協議書之約定及信託的讓與擔保法律關係，請求被
    告給付3,649萬元，應屬有據。
　⒊被告辯稱應以95年9月22日作為清算時點云云。惟查，95年9
    月22日為原告清償系爭借款本息之清償期，原告屆期雖未清
    償，然被告並未就系爭不動產進行公正之評價並將清算結果
    通知原告，致無從判斷擔保物之價值及擔保債權之金額，被
    告既未完成估價受償之清算義務，即不能確定取得擔保物之
    所有權，而須至被告將擔保物即系爭不動產處分予第三人，
    致原告就系爭不動產返還請求權終局喪失，並以價金清償擔
    保債權時，始能確定餘額之有無及金額，本件被告既係以變
    價受償方式實行信託的讓與擔保，即應以原告處分系爭不動
    產予第三人之時點即101年6月6日為清償時點，被告辯稱應
    以95年9月22日作為清算時點，尚屬無據。
　⒋從而，原告依系爭協議書之約定及信託的讓與擔保之法律關
    係，請求被告給付3,649萬元，為有理由。　
五、末按給付無確定期限者，債務人於債權人得請求給付時，經
    其催告而未為給付，自受催告時起，負遲延責任。其經債權
    人起訴而送達訴狀，或依督促程序送達支付命令，或為其他
    相類之行為者，與催告有同一之效力；遲延之債務，以支付
    金錢為標的者，債權人得請求依法定利率計算之遲延利息，
    民法第229條第2項、第233條第1項前段分別定有明文。又應
    付利息之債務，其利率未經約定，亦無法律可據者，週年利
    率為5%，亦為民法第203條所明定。查原告請求被告給付餘
    額3,649萬元，核屬無確定期限之給付，原告就其中25,00萬
    元，請求自起訴狀繕本送達翌日即110年9月24日（見本院卷
    第53-55頁之送達證書）起，就其中1,149萬元，請求自111
    年3月5日（即111年3月4日言詞辯論期日擴張聲明之翌日）
    起，計付法定遲延利息，核無不合，應予准許。
六、綜上所述，原告依系爭協議書約定及讓與擔保之法律關係，
    請求被告給付3,649萬元，及其中2,500萬元自起訴狀繕本送
    達翌日即110年9月24日起，其中1,149萬元自111年3月5日起
    ，均至清償日止，按週年利率5%計算之利息，為有理由，應
    予准許。又兩造陳明願供擔保聲請假執行或免為假執行，均
    無不合，應予准許。
七、本件事證已臻明確，兩造其餘主張、陳述及所提證據，經審
    酌與本院前揭判斷不生影響，毋庸再予審酌，併此敘明。
八、訴訟費用負擔之依據：民事訴訟法第78條。
中　　華　　民　　國　　111 　年　　7 　　月　　21　　日
                  民事第一庭    法　官　郭俊德
以上正本係照原本作成
如對本判決上訴，須於判決送達後 20 日內向本院提出上訴狀。
如委任律師提起上訴者，應一併繳納上訴審裁判費。
中　　華　　民　　國　　111 　年　　7 　　月　　22　　日
                                書記官　蕭尹吟